【裁判字號】    97,訴,52
【裁判日期】    980630
【裁判案由】    債務不履行損害賠償
【裁判全文】
臺灣澎湖地方法院民事判決                97年度訴字第52號
原      告  有限責任澎湖第二信用合作社
法定代理人  丙○○
訴訟代理人  楊昌禧律師
訴訟代理人  梁育誠律師
被      告  甲○○
被      告  己○○
被      告  戊○○
上列當事人間請求債務不履行損害賠償事件，本院於民國98年6
月9日言詞辯論終結，判決如下：
    主  文
被告應連帶給付原告新臺幣參拾萬壹仟捌佰伍拾捌元，及自民國
９７年１０月２２日起至清償日止按年息佰分之伍計算之利息。
原告其餘之訴駁回。
訴訟費用新台幣陸仟陸佰壹拾元由原告負擔貳分之壹，餘由被告
連帶負擔。
本判決於原告以新臺幣壹拾萬壹仟元供擔保後，得假執行；被告
以新臺幣參拾萬壹仟捌佰伍拾捌元供擔保後，得免為假執行。
原告其餘假執行之聲請駁回。
    事  實
一、原告方面：
  （一）聲明：
       （1）被告甲○○、己○○、戊○○應連帶給付原告新臺
            幣（下同）60萬3716元，及自民國97年10月22日起
            至清償日止按年利率百分之5計算之利息。
       （2）訴訟費用由被告連帶負擔。
       （3）願供擔保，請准予宣告假執行
  （二）陳述：
       （1）訴外人乙○○原係原告有限責任澎湖第二信用合作
            社之職員，自90年3月間起負責原告資訊室業務，
            竟與台灣恩益禧股份有限公司（下稱恩益禧公司）
            南區分公司經理廖叔文互相勾結，利用恩益禧公司
            與原告對彼此企業商譽及長期往來信賴之便，由乙○○以原告資訊室名義向恩益禧公司廖叔文訂購商
            品，廖叔文未將貨品交付原告，依乙○○指示，送
            至其指定之地點，或交由乙○○收受，廖叔文再以
            恩益禧公司名義開具品名為電腦耗材之不實發票，
            向原告請款，使原告無法察覺而付款與恩益禧公司
            ，後經原告及恩益禧公司發覺，透過雙方指派各級
            主管協同律師展開帳目勾稽察查，原告自90年11月
            26日起至96年7月9日止受有付款新臺幣291萬3657
            元之損失，恩益禧公司受有應收貨款53萬7139 元
            未能回收之損失，雙方於97年1月24日成立和解，
            由恩益禧公司給付原告91萬2374元，以資分擔原告
            所受之損失，原告仍受有200萬1283元之損失（
            2.913.657元-912.374元=2.001.283元）；經原告
            訴請乙○○、廖叔文損害賠償，雙方於97年5月5日
            在臺灣高雄地方法院成立和解，乙○○、廖叔文願
            連帶給付原告200萬1283元，及自97年4月15日起至
            清償日按年利率百分之5計算之利息。
       （2）原擔任原告職員之乙○○，自91年7月3日起至94年
            11月30日（應係26日）離職止，詐領原告款項195
            萬5477元，該段期間由被告3人共同擔任乙○○之
            職務保證人，依員工保證書之約定，保證人擔保乙○○在原告處擔任職務，在服務期間如有不法行為
            ，致原告蒙受損失，應負連帶賠償責任，乙○○上
            開期間以不法行為致原告所受之損失195萬5477元
            ，自應由被告3人負連帶賠償責任。復按人事保證
            之保證人，以僱用人不能依他項方法受賠償者為限
            ，負其責任；保證人依前項規定負賠償責任時，除
            法律另有規定或契約另有訂定外，其賠償金額以賠
            償事故發生時，受僱人當年可得報酬之總額為限。
            民法第756條之2第1項、第2項定有明文。原告雖與
            乙○○、廖叔文成立和解取得執行名義，惟其2人
            並無財產，原告無法受償，自得請求被告3人連帶
            賠償乙○○賠償事故發生時當年可得報酬之總額60
            萬3716元（以乙○○93年12月起至94年11月止之薪
            資所得作為計算之依據）。
       （3）乙○○自86年5月19日起至94年11月26日離職止，
            均任職於原告資訊室，雖曾多次調整職等，惟其負
            責業務範圍並無更動，而民法第756條之5之僱用人
            通知義務，其立法要旨在於有同條第1項之事由時
            ，保證人對於已發生之清償責任，固難脫免，為免
            將來繼續發生或加重保證人之責任，應許其有終止
            保證契約之權利；原告於96年9月間發現乙○○之
            系爭侵權行為時，當時被告之保證期間業已屆滿，
            並無終止保證契約之必要；是本件並無因原告未通
            知被告，而有擴大、加重被告保證人之情事。被告
            抗辯原告有違僱用人之通知義務，實不足採。
       （4）民法第756條之2第1項規定，「人事保證之保證人
            ，以僱用人不能依他項方法受賠償者為限，負其責
            任」；此與民法第745條規定，「保證人於債權人
            未就主債務人之財產強制執行而無效果前，對於債
            權人得拒絕清償」不同；在解釋上民法第756 條之
            2第1項「僱用人不能依他項方法受賠償者」，並不
            包含執行主債務人之財產無著，始能請求；僅指僱
            用人不能依其他方法如保險、執行擔保物等求償，
            即可對保證人主張保證責任。本件依主債務人乙○○、廖叔文之「全國財產稅總歸戶財產查詢清單」
            所載，其2人並無有可供執行價值之財產，亦無保
            險、擔保物可供原告求償，足見原告不能依他項方
            法受賠償，自得對被告請求連帶賠償。
       （5）原告雖與乙○○、廖叔文於97年5月5日在臺灣高雄
            地方法院成立和解，乙○○、廖叔文願連帶給付原
            告200萬1283元，及自97年4月15日起至清償日按年
            利率百分之5計算之利息，惟依和解筆錄內容觀之
            ，尤、廖2人僅係對原告主張之侵權行為損害賠償
            請求權予以承認，該和解之本質應屬認定而非創設
            ；和解成立後，主債務並未消滅，其保證債務亦未
            隨同消滅。
       （6）乙○○係利用掌管原告電腦資訊產品之採購、維修
            之機會，由任職恩益禧公司之廖叔文配合，以不實
            之發票按月向原告請款，致原告誤認確有向恩益禧
            公司購買電腦零件及耗材而付款。對乙○○、廖叔
            文之共同詐領貨款，原告無從發現，在監督上亦顯
            無重大疏失；退步言，即便原告有重大疏失，惟人
            事保證制度乃在承擔企業經營中受僱人提供勞務之
            風險，此與一般保證通常在擔保債務人對於債權人
            之清償風險顯有不同，受僱人因職務上之行為應對
            企業為損害賠償時，難免係因企業在監督上之疏失
            所造成，如企業因之即不得對保證人求償，實有違
            人事保證制度之目的；是原告僱用乙○○，在監督
            上縱有疏失，亦不影響原告對保證人之求償權利。
  （三）證據：提出乙○○詐領款項明細表、和解契約書、民事
              起訴狀、和解筆錄、員工保證書、辛○○○員工
              卡、土地及建物謄本影本各1份、乙○○93、94
              年薪資表、各類所得扣繳暨免扣繳憑單、廖叔文
              、乙○○「全國財產稅總歸戶財產查詢清單」影
              本各1份、統一發票、匯款回條、支出憑證存根
              影本各66件為證。
二、被告方面：
  （一）聲明：
       （1）原告之訴及假執行之聲請均駁回。
       （2）訴訟費用由原告負擔。
       （3）如受不利之判決，願供擔保請准宣告免為假執行。
  （二）陳述：
       （1）被告與訴外人乙○○皆為親屬關係，91年7月間乙○○持「保證責任澎湖縣馬公第二信用合作社員工
            保證人印章等各項目變更通知書」及「服務期間對
            保單」，逕求被告為其保證。乙○○未說明伊於原
            告所擔任之職位與負責之業務，亦未將保證書規約
            內容交被告審閱，被告僅知伊在第二信用合作社工
            作，但對於確切之工作情形一無所悉，迫於人情壓
            力，只有勉強簽字蓋章。嗣乙○○於94年11月間爆
            發連續長期侵占原告提款機款項1521萬6千元事件
            ，行政院金融監督管理委員會並因之以原告內部控
            制、稽核制度顯有重大過失為由對之裁處60萬元罰
            鍰；96年8月原告以被告為乙○○之職務保證人，
            起訴請求被告墊付前述之60萬元罰鍰（業經本院駁
            回原告之訴），被告始知乙○○係原告資訊室經理
            ；乙○○一再舞弊犯法，原告從未通知被告，且前
            揭員工保證書之被保證人職務欄位又係空白，原告
            明顯致保證人陷於不可預知之保證風險，實有違誠
            信原則。
       （2）「人事保證之保證人，以僱用人不能依他項方法受
            賠償者為限，負其責任。」民法第756條之2第1項
            定有明文，乙○○94年11月自原告處離職後，另任
            職於澎湖縣白沙鄉鄉公所；且乙○○所有坐落澎湖
            縣馬公市○○段2326地號之土地暨其上之413建號
            房屋，原告設有最高限額220萬元（實為160萬元）
            之抵押權，原告應證明乙○○及廖叔文均確無財產
            可供執行，在未積極對該2人之財產強制執行請求
            清償債務之情況下即訴請被告賠償，實不合理，亦
            有違民法第756條之2第1項之規定。
       （3）和解有創設力，和解成立後當事人間發生新法律關
            係，倘一方不履行，他方僅得依據和解所發生之新
            法律關係為請求，不得就同一事項為和解以前同樣
            之主張。原告與乙○○、廖叔文於97年5月5日在台
            灣高雄地方法院成立和解，乙○○、廖叔文願連帶
            給付原告200萬1283元及自97年4月15日起至清償日
            止按年利率百分之5計算之利息並負擔6966元之訴
            訟費用，原告則對其餘請求拋棄。原告既與主債務
            人和解，原主債務已消滅，原告不得就和解前之法
            律關係再行主張，從屬於原法律關係之保證或物的
            擔保，除非保証人或物擔保提供人亦同意和解外，
            概歸消滅。
       （4）原告主張乙○○與廖叔文侵害其權利計291萬3657
            元，惟其中應有部分係原告正常之電腦維修及零件
            、耗材更換之費用，乙○○因執行職務對原告侵權
            之損害金額究為多少，原告應舉證明確。又恩益禧
            公司與原告和解，給付原告91萬2374元分擔損失，
            則該款項應自被告3人保證期間之乙○○侵權損害
            金額中扣除；另廖叔文已就本事件賠償原告30萬元
            ，自98年6月27日起，分20期，按月再給付原告1萬
            元，該賠償金額亦應自原告之損害金額中扣除。
       （5）民法第756條之2第2項規定，「保證人依前項規定
            負賠償責任時，除法律另有規定或契約另有訂定外
            ，其賠償金額以賠償事故發生時，受僱人當年可得
            報酬之總額為限」，被告自91年7月4日（應係7月
            3日）起擔任乙○○之保證人，其賠償金額之計算
            ，應以乙○○91年7月4日至92年7月3日之1年報酬
            為標準，非以原告請求之93年12月至94年11月之報
            酬為標準。
       （6）金融機關之內部管理與控制，關係大眾之利益甚鉅
           ，社會總以更高之管理、控制標準要求之，也當然
           認為其必有完整之內部管理與控制之制度。依原告
           所提之員工卡所載，乙○○於90年2月15日晉升為資
           訊室課長，92年3月1日調升為資訊室3等襄理，92年
           10月16日晉升2等襄理及權理資訊室副主任，93年12
           月6日改敘副主任，94年8月1日調升資訊室經理，在
           94年8月1日前，其職務之上尚有襄理、副主任、經
           理等主管，乙○○豈能隻手遮天，為所欲為，諷刺
           的是，90、91、92、93年乙○○之考績竟是甲上等
           ，94年11月26日離職後，仍繼續以同法侵害原告，
           原告內部之管理、控制，荒唐、離譜。本次事件，
           行政院金融監督管理委員會以原告內部控制顯有疏
           失，內部稽核功能亦顯不彰，違反信用合作社法第
           21 條第1項授權訂定之「信用合作社內部控制及稽
           核制度實施辦法」第2條、第4條第1款及第5條規定
           ，對原告裁罰15萬元在案；原告違反民法第756條之
           5之僱用人立即通知義務，對於受僱人乙○○之選任
           、監督更有重大之疏懈，不思自省，竟將損失責任
           完全轉嫁予被告，爰依民法第756條之6之規定，狀
           請駁回原告之訴，如受不利之判決，願供擔保請准
           宣告免為假執行。
     （三）證據：提出起訴書、刑事判決書、民事判決書、行
           政院金融監督管理委員會裁處書、員工保證書影本
           各1份並請求傳訊證人乙○○、丁○○、庚○○。
三、本院依職權函調行政院金融監督管理委員會裁處調查報告、
    函查乙○○、廖叔文財產稅總歸戶財產清單、函查澎湖縣白
    沙鄉乙○○離職原因及日期。
    理    由
一、程序方面：
    原告原起訴之訴之聲明，利息之起算日為97年4月15日，嗣
    於審理時變更利息起算日為97年10月22日，因屬減縮應受判
    決事項之聲明，且被告於訴之變更無異議而為本案之辯論，
    依民事訴訟法第255條第1項第3款、第2項之規定應予准許，
    合先敘明。
二、實體方面：
  （一）本件原告主張，訴外人乙○○自77年7月起擔任原告之
        職員，94年11月26日離職，被告甲○○自86年6月13日
        、被告己○○、戊○○自91年7月3日擔任乙○○之職務
        保證人；亦即自91年7月3日起，迄乙○○94年11月26日
        離職止，被告甲○○、己○○、戊○○共同擔任乙○○
        之職務保證人，依員工保證書之約定，保證人擔保乙○○在原告處擔任職務，服務期間如有不法行為，致原告
        蒙受損失，應負連帶賠償責任等事實，業據原告提出「
        保證責任澎湖縣馬公第二信用合作社員工保證書」「保
        證責任澎湖縣馬公第二信用合作社員工保證人印章等各
        項目變更通知書」各1份為證，被告3人對於上揭期間擔
        任乙○○保證人之情事亦不否認，該部分之事實應認為
        真正。
  （二）被告雖以乙○○為其親戚，逕求被告為其保證，惟未說
        明伊於原告處所擔任之職位與負責之業務，亦未將保證
        書規約內容交被告審閱，被告僅知伊在第二信用合作社
        工作，但對於確切之工作情形一無所悉，迫於人情壓力
        ，只有勉強簽字蓋章；迨乙○○於94年11月間爆發連續
        長期侵占原告提款機款項1521萬6千元事件，行政院金
        融監督管理委員會並因之以原告內部控制、稽核制度顯
        有重大過失為由對之裁處60萬元罰鍰；96年8月原告以
        被告為乙○○之職務保證人，起訴請求被告墊付前述之
        60 萬元罰鍰（業經本院駁回原告之訴），被告始知乙○○係原告資訊室經理；乙○○一再舞弊犯法，原告從
        未通知被告，且前揭員工保證書之被保證人職務欄位又
        係空白，原告明顯致保證人陷於不可預知之保證風險，
        實有違誠信原則等語為辯。惟查，依原告所提附卷之乙○○辛○○○員工卡（甲）、（乙）及「保證責任澎湖
        縣馬公第二信用合作社員工保證書」（原證14、5）所
        載，乙○○於77年7月10日任職於辛○○○，86年5月19
        日兼任資訊室主辦，88年6月1日晉升權理資訊室課長，
        90年2月15日晉升資訊室課長，92年3月1日調昇資訊室3
        等襄理，92年10月16日晉昇2等襄理權理資訊室副主任
        ，94 年8月1日調昇資訊室經理迄94年11月26日離職。
        亦即乙○○自86年5月19日起至94年11月26日離職止，
        均任職於原告資訊室，雖曾多次調整職等，惟其負責原
        告資訊室之業務範圍並無更動；而被告甲○○為乙○○
        之兄，自86年6月13日起接替已退休之父親尤迺川擔任
        保證人，被告己○○為乙○○之姊夫，自91年7月3日接
        替已死亡之原保證人郭振家擔任保證人，被告戊○○為
        乙○○之妹夫，亦自91年7月3日接替楊進鐘擔任保證人
        ；92年7月1日、93年8月24日、94年7月4日被告3人均有
        於服務期間對保單上簽名；此事實亦為被告3人所不否
        認。按被告3人分別為乙○○之兄長、姊夫、妹夫，均
        住於澎湖縣，可說是同屬一家人，彼此間之關係自屬親
        密，且都願當乙○○之職務保證人，並年年於服務期間
        對保單上簽名確認，而乙○○自86年6月13日起迄94年
        11月26 日離職止，均任職於原告資訊室，被告等均係
        成年且有正當職業之人，分別於中華郵局、臺灣電力公
        司、警察局工作，要知乙○○在原告處擔任何職務？工
        作內容為何？自可於擔任保證人時、每年對保時或家人
        聚會時，要求審閱保證書，或向乙○○、對保人員問明
        清楚，以決定是否願當或續任保證人，豈能於年年對保
        、連續保證數年後，所保證之乙○○發生侵害原告之情
        事，再以「對於乙○○確切之工作情形一無所悉，因係
        親戚，迫於人情壓力，只有勉強簽字蓋章；當時原告未
        將保證書規約內容交被告審閱，被保證人職務欄位又係
        空白」等語置辯？本件被告之擔任保證人，顯均係基於
        成年人之自由意志所為，原告並無陷被告於不可預知之
        保證風險，或有何違誠信原則之處甚明，被告該部分之
        所辯，應認難為可採。另民法債編，於88年4月21日經
        總統令增訂公布施行之第2章第24節之1「人事保證」，
        其中第756條之5之僱用人通知義務，其立法要旨在於有
        同條第1項之事由時，保證人對於已發生之清償責任，
        固難脫免，為免將來繼續發生或加重保證人之責任，應
        許其有終止保證契約之權利；乙○○自90年11月間起，
        與恩益禧公司南區分公司經理廖叔文互相勾結，詐騙原
        告，94年11月離職後，仍繼續為之，迄96年7月9日最後
        1 次詐騙後，原告始於96年9月間察覺；斯時被告3人之
        保證期間業於94年11月26日屆滿，並無終止保證契約之
        必要；是本件並無因原告未通知被告，致被告無從終止
        契約，或有擴大、加重被告保證人責任之情事。被告抗
        辯原告有違僱用人之通知義務，亦不足採。
  （三）民法債編第2章第24節之一般保證，設有保證人之先訴
        抗辯權規定，第745條明定，「保證人於債權人未就主
        債務人之財產強制執行而無效果前，對於債權人得拒絕
        清償」；88年4月21日經總統令增訂公布施行之同章第
        二十四節之ㄧ「人事保證」，已就人事保證另立專節規
        範，並減輕人事保證人之責任（除法律另有規定或契約
        另有訂定，賠償金額以賠償事故發生時，受僱人當年可
        得報酬之總額為限），惟同時未再設有保證人先訴抗辯
        權之規定，僅於民法第756條之2第1項明定，「人事保
        證之保證人，以僱用人不能依他項方法受賠償者為限，
        負其責任」，在用語上顯然與民法第745條不同；解釋
        上民法第756條之2第1項「僱用人不能依他項方法受賠
        償者」，應不包含執行主債務人之財產無著，始能請求
        ；應僅指僱用人不能依其他方法如保險、執行擔保物等
        求償，即可對人事保證人主張保證責任。依主債務人乙○○、廖叔文之「全國財產稅總歸戶財產查詢清單」所
        載及本院函詢聯強國際股份有限公司（股務代理人中國
        信託商業銀行代理部）、威寶電信股份有公司、星海灣
        渡假飯店股份有限公司、有限責任澎湖第二信用合作社
        即原告結果，廖叔文所有之不動產，僅有坐落高雄縣內
        門鄉○○○段713-18地號，面積28873平方公尺，應有
        部分100.000分之2之墓地1塊（0.57平方公尺），原投
        資聯強國際股份有限公司77.000元已無任何持股；另乙○○擁有16年份之國瑞牌汽車1輛，投資威寶電信股份
        有限公司28.270元，目前持有股票1.187股，原有投資
        之星海灣渡假飯店股份有限公司已無持股，不動產部分
        ，擁有澎湖縣馬公市○○段2326地號，面積105平方公
        尺，應有部分6分之1之土地，暨其上413建號，面積
        111.6 平方公尺（民國13年建築完成，1層101.27平方
        公尺，2 層10.33平方公尺），應有部分6分之1之建物
        （澎湖縣馬公市○○路25號），該不動產經乙○○於94
        年10月間持向原告貸款，經鑑價後核貸125萬元，設定
        160萬元抵押權，目前僅支付利息未償還本金，96年4月
        9日經債權人聯邦商業銀行聲請假扣押。此有中國信託
        商業股份有限公司97年11月27日中信銀代理字第
        972220700034號函、威寶電信股份有限公司97年11月28
        日威（財）字第081128-01號函、星海灣渡假飯店股份
        有限公司97年12月31日星海灣字97年度第0010號函、有
        限責任澎湖第二信用合作社澎二信營字第0970160757號
        函、貸款資料、還款明細及原告所提不動產鑑估報告表
        、土地、建物登記簿謄本在卷可憑；又乙○○於94年11
        月26日自原告處離職後，雖於95年6月曾至澎湖縣白沙
        鄉鄉公所任職，惟因挪用公款，經白沙鄉公所於97年11
        月6日免職，此有該鄉公所97年11月18日白人字第
        0970008251號函附卷可考；是知，本件主債務人廖叔文
        、乙○○均無較有價值之財產可供原告追償，乙○○擁
        有之不動產亦經抵押貸款，且經其他債權人假扣押中，
        即便乙○○曾任職鄉公所，能聲請法院強制執行查扣其
        薪資之３分之１，惟乙○○積欠之款項多端，除前開假
        扣押其不動產之聯邦商業銀行外，另因積欠多筆債務，
        依消費者債務清理法向本院聲請裁定，經本院以９７年
        度消債更字第３號裁定准予更生，有裁定書1份存卷可
        按，顯然原告聲請查扣乙○○薪資之可分配金額實益不
        大。是則，依廖叔文、乙○○對原告侵權之金額及廖叔
        文、乙○○之可供執行財產觀之，原告之未對主債務人
        廖叔文、乙○○追償，並無何故意不為而損害保證人即
        被告權益之處；揆之前揭民法第756條之2第1項與第745
        條規範不同之說明，本件原告對被告提起保證人之損害
        賠償請求，尚不受須執行主債務人之財產無著始得為之
        之拘束；被告所為原告應證明乙○○及廖叔文均確無財
        產可供執行，在未積極對該2人之財產強制執行請求清
        償債務之情況下即訴請被告賠償，實不合理，亦有違民
        法第756條之2第1項之規定之辯解，亦不足為採。
  （四）和解之本質，究為創設，抑或認定，應依和解契約之內
        容定之。當事人以他種法律關係或以單純無因性之債務
        約束等，替代原有之法律關係時，屬於創設，否則以原
        來而明確之法律關係為基礎而成立和解時，則屬認定。
        又民法第737條規定，和解有使當事人取得和解契約所
        訂明權利之效力；其中所謂當事人取得和解契約所訂明
        之權利，係指和解契約所訂明之權利與和解成立前之權
        利給付種類不同，或超過原來權利範圍之情形而言，如
        當事人間之爭執，經和解成立，債務人應為給付之種類
        不變，僅縮小其應給付之範圍者，此項未經拋棄之權利
        ，仍為原來權利之存續，不因和解成立而歸消滅，當事
        人非不得行使其和解成立前固有之權利；最高法院77年
        度第19次民事庭會議決議、70年度台上字第1404號判決
        要旨可資參照。本件原告與主債務人乙○○、廖叔文於
        97年5月5日在臺灣高雄地方法院成立和解，和解內容為
        乙○○、廖叔文願連帶給付原告200萬1283元及自97 年
        4月15日起至清償日止按年利率百分之5計算之利息並負
        擔6966元之訴訟費用，原告則對其餘請求拋棄。綜觀該
        和解內容，雖有「原告對其餘請求拋棄」之文字，惟該
        等字句，乃係和解筆錄之習慣用語，字意中復未有何明
        示要對保證人之保證責任拋棄之意，要難擴充解釋為連
        同保證人之保證責任亦於和解成立時併予拋棄。應認該
        和解係以原來而明確之法律關係為基礎而成立，屬認定
        性質；對保證人追償之權利仍然存續，未因和解成立而
        歸消滅。被告所為因原告與主債務人和解成立，其等保
        證責任亦歸消滅之辯解，要難為採。
  （五）原告主張，90年11月26日起至96年7月9日止，經由乙○○與恩益禧公司南區分公司經理廖叔文，以原告資訊室
        名義採購、維修電腦產品，由恩益禧公司開具發票（含
        真實及不實發票），向原告請款之金額共計657萬7493
        元，於發覺有弊端後，透過雙方指派各級主管協同律師
        展開帳目勾稽察查，原告受有付款新臺幣291萬3657元
        之損失，恩益禧公司受有應收貨款53萬7139元未能回收
        之損失，雙方於97年1月24日成立和解，由恩益禧公司
        給付原告91萬2374元，以資分擔原告所受之損失，原告
        仍受有200萬1283元之損失（2.913.657元-912.374元
        =2.001.283元）；經原告訴請乙○○、廖叔文損害賠償
        ，雙方於97年5月5日在臺灣高雄地方法院成立和解，乙○○、廖叔文願連帶給付原告200萬1283元，及自97年4
        月15日起至清償日按年利率百分之5計算之利息；其中
        91年7月3日至94年11月26日乙○○離職止之期間，係由
        被告3人共同擔任乙○○之職務保證人，該段期間向原
        告詐領之款項為195萬5477元，應由被告3人負連帶賠償
        責任；依民法第756條之2第1項、第2項規定，「人事保
        證之保證人，以僱用人不能依他項方法受賠償者為限，
        負其責任；保證人依前項規定負賠償責任時，除法律另
        有規定或契約另有訂定外，其賠償金額以賠償事故發生
        時，受僱人當年可得報酬之總額為限。」，原告自得請
        求被告3人連帶賠償乙○○於事故發生時當年即93年12
        月至94年11月之可得報酬（薪資所得）60萬3716元之損
        害等情，業據原告提出90年9月13日至96年8月7日原告
        與恩益禧公司往來請款明細表影本、乙○○詐領款項明
        細表影本各1份、統一發票影本66紙、匯款回條影本66
        紙、支出憑證存根影本66件、原告與恩益禧公司和解契
        約書、臺灣高雄地方法院民事和解筆錄、乙○○93、94
        年度薪資表各1件、93、94年度各類所得扣繳暨免扣繳
        憑單影本各1份為證；被告雖對乙○○詐領款項之金額
        究為多少表示懷疑，惟查，依前揭明細表2紙所示，90
        年11月26日起至96年7月9日止，經由乙○○與廖叔文向
        原告請領之款項共計657萬7493元，剔除真正採購、維
        修之款，共侵害原告291萬3657元，此業經原告及恩益
        禧公司雙方派人就帳目勾稽察查無訛，雙方並成立和解
        ，由恩益禧公司給付原告91萬2374元；此有統一發票影
        本66紙、匯款回條影本66紙、支出憑證存根影本66件在
        卷可憑；證人丁○○於本院審理時證稱，乙○○詐騙款
        項，有部分屬正常維修，應係指前開已剔除部分，並無
        何矛盾之處。因事涉賠償責任問題，如非屬實，雙方應
        無確認並給付款項之理。又乙○○、廖叔文於97年5月5
        日臺灣高雄地方法院97年度審訴字第943號侵權行為損
        害賠償事件審理時，與原告達成和解，承認侵害事實，
        願連帶賠償原告200萬1283元（詐領291萬3657元，扣除
        恩益禧公司給付之91萬2374元）；乙○○、廖叔文並因
        詐欺取財291萬3657元，經檢察官提起公訴（臺灣澎湖
        地方法院檢察署98年度偵字第41號），且經本院（98年
        度易字第14號）判處乙○○應執行有期徒刑10月，廖叔
        文應執行有期徒刑5月，緩刑2年（另支付被害人即原告
        20 萬元，自98年6月27日起按月支付1萬元）確定，有
        起訴書、判決書各一份在卷可參；益可證明上開詐領之
        金額無誤，被告空言懷疑，未提出證明以實其說，要難
        為採。另被告3人共同擔任乙○○職務保證人之期間為
        91年7 月3日至94年11月26日，乙○○該段期間向原告
        詐領之款項為195萬5477元，原告主張應由被告3人負連
        帶賠償責任，雖被告辯稱195萬5477元應扣除恩益禧公
        司給付原告之91萬2374元；惟按民法第322條第2款明定
        「清償人不為前條之指定者，依左列之規定，定其應抵
        充之債務：二、債務均已屆清償期或均未屆清償期者，
        以債務之擔保最少者，儘先抵充；擔保相等者，以債務
        人因清償而獲益最多者，儘先抵充；獲益相等者，以先
        到期之債務，儘先抵充」；原告與恩益禧公司和解，所
        給付原告之91萬2374元，並未約定就何段期間之損失為
        之，惟被告3人91年7月3日至94年11月26日之連帶保證
        期間，較之90年11月26日至91年7月2日，保證人郭振家
        因死亡，91年7月3日變更由被告己○○擔任保證人、楊
        進鐘於91年7月3日變更由被告陳豪傑擔任保證人及94年
        11月27日至96年7月9日因保證契約終止已無保證人，顯
        然擔保較多；是原告主張恩益禧公司給付之91萬2374元
        ，應就90年11月26日至91年7月2日及94年11月27日至96
        年7 月9日之侵害款項95萬8180元中抵充，應認為可採
        ，被告所辯，尚難憑信（即便扣除，195萬5477元減去
        91萬2374元，亦不影響本件60萬3716元之保證責任）。
        又被告主張，本院98年易字第14號判決，諭知被告廖叔
        文緩刑2年，並需支付被害人即原告20萬元，自98年6月
        27日起按月支付1萬元，亦應併與扣抵；惟迄本件98年6
        月9日言詞辯論終結前，該刑事判決諭緩刑之條件，屬
        尚未實現之債權，如同乙○○、廖叔文與原告成立和解
        ，但未實現債權一樣，尚難認被告之扣抵主張為有理由
        。此外，被告於最後言詞辯論期日提出書狀主張，廖叔
        文已就本事件賠償原告30萬元，惟未提出任何證據證明
        ，要難認為真正；即便屬實，被告3人擔保期間之損害
        金額為195萬5477元，扣抵該30萬元，亦不足以影響被
        告應連帶賠償之金額即乙○○於事故發生時當年93年12
        月至94年11月之可得報酬60萬3716元，附此敘明。
  （六）乙○○自90年11月26日起詐領原告款項，94年11月26
        日離職後仍繼續詐領至96年7月9日後始被察覺，詐領之
        金額共達291萬3657元；依民法第756條之2第2項後段「
        其賠償金額以賠償事故發生時，受僱人當年可得報酬之
        總額為限」規定，原告得請求被告賠償之金額僅限於乙○○於賠償事故發生時當年可得報酬總額，因該侵權行
        為接續數年之久，其賠償事故發生時應以侵權行為終了
        時之96年7月9日為準，始符該條項規範之意旨；被告辯
        稱應以其共同擔任保證人之91年7月4日為賠償事故發生
        時，其賠償金額之計算，應以乙○○91年7月4日至92年
        7 月3日之1年報酬為標準云云，尚難認為有理由。惟因
        乙○○於94年11月26日已離職，則計算受僱人當年可得
        報酬總額，應以94年11月往前推算1年為準；茲原告提
        出乙○○93、94年之薪資所得及93、94年度各類所得扣
        繳暨免扣繳憑單影本各1份為證，則依乙○○之93年12
        月至94年11月之薪資所得，計算其當年可得報酬總額，
        應認原告主張被告3人應負賠償金額60萬3716元為可採
        信。
   （七）末按，人事保證之僱主，如因有人事保證契約之保障
         ，對於員工職務上之行為所造成之損失，可對保證人
         追究全部賠償責任，而忽略僱主對員工應有之管理監
         督之責，對人事保證之保證人確非公允；反之，受僱
         人因職務上之行為而應對企業負損害賠償責任，如因
         企業難免之管理、監督疏失，即不得對保證人求償，
         此亦失之過苛，將使人事保證制度流於形式而難有拘
         束力，受僱人針對企業漏洞上下其所手，亦因保証人
         主張免責，而難以對之求償。如何求其平衡，除僱主
         應將受僱人所可能造成損害之危險，以保險或其他之
         擔保方式代替外，我國民法於88年4月21日經總統令增
         訂公布施行之同章第二十四節之ㄧ「人事保證」，已
         就人事保證另立專節規範，限縮人事保證適用之範圍
         及保證人之賠償責任；同時於民法第756條之6第2款規
         定「僱用人對受僱人之選任或監督有疏懈者，法院得
         減輕保證人之賠償金額或免除之」；已就現實及需求
         做了一定程度之調和。經查，如前所述，乙○○於77
         年7月10日任職於原告處，86年5月19日兼任資訊室主
         辦，88年6月1日晉升權理資訊室課長，90年2月15日晉
         升資訊室課長，92年3月1日調昇資訊室3等襄理，92年
         10月16日晉昇2等襄理權理資訊室副主任，94年8月1日
         調昇資訊室經理迄94年11月26日離職。亦即乙○○自
         86年5月19日起至94年11 月26日離職止，均任職於原
         告資訊室，雖曾多次調整職等（稱），惟其負責原告
         資訊室之業務範圍並無更動；而原告資訊室之編制，
         僅有乙○○1人，乙○○即係利用原告社內只有其1人
         負責電腦相關業務，限於人力及專業知識，對於電腦
         耗材、維修等費用之採購、請領，欠缺驗收或控管之
         機制，亦無須登錄於財產目錄，適恩益禧公司南區分
         公司經理廖叔文有業績之壓力，乃答應配合乙○○，
         以實際上交付數位相機、電子產品等物由乙○○收受
         ，再由廖叔文提供電腦零件及耗材之金額、明細與恩
         益禧公司，恩益禧公司據以開立發票後，按月向原告
         請款；即便94年11月26日乙○○離職後，原告仍未發
         現此弊端，乙○○及廖叔文仍能以前開方法繼續詐騙
         原告，及至96年7月始知實情；原告因之於資訊室增設
         員工1人，採購、驗收之程序較為嚴謹，會計室亦會派
         人參與，另原告即「有限責任澎湖第二信用合作社」
         於97年5月20日第21屆第14次理事會決議通過採購辦法
         ，對採購作業已有較詳細之規範等情，此業經證人乙○○、丁○○、庚○○到庭證述明確，並有臺灣澎湖
         地方法院檢察署98年偵字第41號起訴書、本院98年度
         第14號判決書、「有限責任澎湖第二信用合作社」採
         購辦法各1份附卷可考；顯然原告對其受僱人乙○○之
         監督，確有疏懈之處；而原告因採購付款作業未訂定
         相關規範、流程及方式，相關付款人員僅憑請款發票
         即支付款項，且因分期請款金額小（每筆金額5萬元以
         內），未確實查證有無進貨事實，致乙○○有機可乘
         造成假收貨真付款，內部控制顯有疏失，舞弊期間長
         達5 年才發現，內部稽核功能亦顯不彰，違反信用合
         作社法第21條第1項授權訂定之「信用合作社內部控制
         及稽核制度實施辦法」第2條、第4條第1款、第5條規
         定，經行政院金融監督管理委員會依信用合作社法第
         45條規定，核處原告15萬元罰鍰，此亦有行政院金融
         監督管理委員會銀行局98年3月20日銀局（三）字第
         09800108310號函及該委員會97年6月12日新聞稿附卷
         憑參；益可證明原告確有監督疏懈之處。揆之前揭人
         事保證之規範功能、衡平原則之考量，及民法第756
         條之6第2款「僱用人對受僱人之選任或監督有疏懈者
         ，法院得減輕保證人之賠償金額」之規定，衡量乙○○侵害原告之金額、方法、原告監督疏懈之程度等情
         狀，爰認本件保證人即被告之賠償金額應以減輕二分
         之ㄧ為宜。
   （八）綜上所述，本件原告請求被告即保證人應連帶賠償60
         萬3716元為有理由，惟因原告對其受僱人乙○○之監
         督確有疏懈之處，爰依民法第756條之6第2款減輕被告
         之連帶賠償金額為30萬1858元。本件原告之訴為1部有
         理由，1部無理由，無理由部分應駁回原告之訴；原告
         、被告均陳明願供擔保，聲請宣告假執行或免為假執
         行；經核，原告勝訴部分，兩造之聲請均與法律規定
         相符，爰分別酌定相當之金額准予假執行及免為假執
         行；原告敗訴部分，其假執行之聲請失所附麗，應予
         駁回。
三、結論：原告之訴為１部有理由，１部無理由，依民事訴訟法
    第7９條、第85條第2項、第390條第2項、３９２條第２項，
    判決如主文。
中    華    民    國    98    年    6     月    30    日
                        民事庭  法  官  劉壽嵩
右為正本係照原本作成。
如對本判決上訴，須於判決送達後二十日之不變期間內，向本院
提出上訴狀（須附繕本）。
中    華    民    國    98    年    6     月    30    日
                                書記官  林德盛


司法院資訊處製作；財團法人民間司法改革基金會備份。
